【裁判字號】    89,台上,7952
【裁判日期】    891228
【裁判案由】    偽造文書
【裁判全文】
最高法院刑事判決                              八十九年度台上字第七九五二號
    上  訴  人  台灣高等法院高雄分院檢察署檢察官
    被      告  甲○○
                乙○○
右上訴人因被告等偽造文書案件，不服台灣高等法院高雄分院中華民國八十七年九月
二十四日第二審判決（八十六年度上訴字第一四七三號，起訴案號：台灣屏東地方法
院檢察署八十五年度偵字第三五八四號），提起上訴，本院判決如左：
    主  文
原判決撤銷，發回台灣高等法院高雄分院。
    理  由
本件原判決以檢察官公訴意旨略稱，被告甲○○因需借款周轉，乃與其妻即被告乙○
○基於共同犯罪之意思聯絡。於民國八十四年三月至四月間，由乙○○利用回娘家之
機會，趁機竊取其母王清珠置於床下抽屜內之印章後，交付甲○○，由甲○○在張光
榮所簽發如原判決附表所載支票九張之背面，蓋用王清珠之印章，而偽造背書後，持
向他人借款，因認被告等涉犯刑法第二百十六條、第二百十條之行使偽造私文書罪嫌
等情。惟經審理結果，認為不能證明被告等犯罪，乃維持第一審諭知被告等無罪之判
決，駁回檢察官在第二審之上訴，固非無見。
惟查：(一)審理事實之法院，對於被告之犯罪證據，應從各方面詳予調查，以期發現真
實，茍非調查之途逕已窮，而被告之犯罪嫌疑仍屬不能證明，要難遽為無罪之判斷。
原判決以甲○○所提出五捲錄音帶及其譯文，作為王清珠對於被告等持系爭支票向黃
麗雪借款之事均知情且同意之憑據（見原判決理由四之（五））。然其中所謂蘇文在
與黃麗雪對話之第一捲錄音帶經播放後，據蘇文在證稱：該錄音帶所錄對話，不是伊
聲音（見第一審卷第三四頁）；所謂黃麗雪與乙○○對話之第二捲錄音帶經播放後，
據乙○○供稱：該錄音帶所錄內容伊聽不清楚，無法確認（見第一審卷第三四頁）；
所謂乙○○與張光榮對話之第三捲錄音帶經播放後，據乙○○供稱：係張光榮寫劇本
要伊照著念，當時伊剛生產，甲○○威脅要與伊離婚，才答應如此做等情（見第一審
卷第八二頁）；所謂王清珠與蘇文在、乙○○、甲○○對話之第四捲錄音帶經播放後
，據王清珠指稱：該錄音帶內之聲音非伊聲音，並請求送專門機構鑑定該錄音帶是否
有剪接情形（見原審卷第二宗第三二七、三二九至三三一頁）。乃原審未將上開第一
、二、四捲錄音帶送專門機構鑑定是否為各該提出異議者之聲音，及鑑定第四捲錄音
帶是否有剪接情形，復未詳予調查究明乙○○所稱其係於被威脅下，而錄製第三捲錄
音帶是否可採，且未將第五捲錄音帶予以播放，以調查是否與譯文相符，即遽為前揭
認定，自有調查未盡及理由不備之違誤。(二)審理事實之法院，對於被告有利及不利之
證據，應從各方面詳予調查，期能發現真實。原審以於原判決附表所載九張支票背書
之「王清珠」印文，與第一審法院八十五年度票字第一五九二號八十五年四月二十五
日送達證書上之「王清珠」印文相符，顯係出自同一印章，而該送達證書所載之收受
處所為屏東縣屏東市○○路四三號王清珠住處，被告等二人並未居住該處等情，作為
王清珠知悉且同意於上開九紙支票背書之依據（見原判決理由四之（三））。然王清
珠堅稱以伊名義於前揭九紙支票背書之圓形印章，非伊所有，該印章係屬盜刻，伊並
未同意於該支票背書，前開送達證書上之印文亦非伊之印章所蓋等情。又據乙○○供
承：該圓形印章係甲○○所刻，伊與甲○○回娘家，正好郵差前來，甲○○即拿出該
印章蓋於上開送達證書上等情（見原審卷第二宗第四三三、四三四頁）。且甲○○亦
供稱該圓形印章為伊所刻（見原審卷第二宗第四三三頁）。則系爭圓形印章既由甲○
○所刻，其刻取該印章後，究由何人保管﹖甲○○曾否將該印章交予王清珠﹖能否以
前揭送達證書上蓋有「王清珠」之印文，即謂王清珠本人知悉上開送達情形﹖尚非無
疑。乃原審未徹查明白，即逕為前揭推論，要嫌速斷。(三)事實審法院本於調查所得之
資料，以自由心證認為被告或被害人之供述真實與否，固得予以採取或捨棄，以為裁
判之根據，但其所以採取或捨棄之心證理由，應詳為闡述，方足以昭折服。原判決以
被告等於八十三年間，持向黃麗雪借貸金錢，所用由陳賜乾、鄭信雄所簽發各十紙支
票上背書之「王清珠」印文，與王清珠印鑑證明上之印文相同，謂王清珠亦同意於該
二十紙支票上背書，進而為有利於被告等認定之佐證（見原判決理由四之（二））。
然王清珠已於原審提出補充告訴理由狀，指稱蓋於各該陳賜乾、鄭信雄所簽發支票背
面之「四方形印文」，係乙○○利用回娘家之機會，趁機竊取伊置於床下抽屜內之四
方形印鑑章，交由甲○○所盜蓋等情（見原審卷第一宗第四七至五一頁）。而乙○○
亦供承：向鄭信雄借票時，伊有偷伊母王清珠之四方形印章，交給甲○○偷蓋，有好
幾次等情（見原審卷第二宗第三五六頁）。乃原審就王清珠、乙○○所為前揭不利於
被告等之供述如何不足採，未詳為闡述，即率為前揭推斷，自有理由不備之違誤。(四)
原判決以甲○○所辯：王清珠因經營榮發製衣廠，需要資金周轉，乃授權伊於系爭支
票上背書，所借得款項除付銀行貸款利息外，均供工廠周轉使用等情為可採，進而認
定被告等被訴犯罪係屬不能證明。然據證人即曾於上開榮發製衣廠任職之蘇榮澤、蘇
妙蕊、王妙華均證稱：該榮發製衣廠係由甲○○所經營，財務亦由甲○○負責，王清
珠僅在種田等情（見原審卷第二宗第三九二、三九三頁）。而乙○○亦供稱：甲○○
賭博，向黃麗雪簽六合彩，支票並非用在生意上，伊等僅係代工，不須用支票等情（
見原審卷第二宗第三五六頁）。由蘇榮澤、蘇妙蕊、王妙華、乙○○上開供述以觀，
甲○○所為前揭辯解是否可採，尚非無疑。乃原判決就蘇榮澤等人之供述恝置不論，
即遽為前揭認定，難謂無理由不備之違誤。以上或為上訴意旨所指摘，或為本院得依
職權調查之事項。檢察官上訴意旨指摘原判決不當，非無理由，應認有發回更審之原
因。
據上論結，應依刑事訴訟法第三百九十七條、第四百零一條，判決如主文。
中      華      民      國    八十九    年     十二     月    二十八    日
                              最高法院刑事第七庭
                                  審判長法官  吳  雄  銘
                                        法官  池  啟  明
                                        法官  石  木  欽
                                        法官  郭  毓  洲
                                        法官  吳  三  龍
      右正本證明與原本無異
                                              書  記  官
中      華      民      國     九十     年      一      月      三      日


司法院資訊處製作；財團法人民間司法改革基金會備份。
